【裁判字號】    98,上易,246
【裁判日期】    981125
【裁判案由】    詐欺等
【裁判全文】
臺灣高等法院刑事判決                 98年度上易字第246號
上  訴  人
即  被  告  甲○○
選任辯護人  康立平律師
上列上訴人因詐欺等案件，不服臺灣板橋地方法院96年度易字第
895號，中華民國97年10月24日第一審判決（起訴案號：臺灣板
橋地方法院檢察署95年度偵緝字第3061號、96年度偵字第5100號
），提起上訴，本院判決如下：
    主  文
上訴駁回。
甲○○緩刑伍年，並應賠償被害人中國信託商業銀行股份有限公
司新臺幣陸拾萬元，自民國九十八年十二月起至一百零三年十一
月止，按月於每月十日給付新臺幣壹萬元，如一期不給付，視為
全部到期，並自遲延翌日起，加計以週年利率百分之六點二計算
之遲延利息。
    事  實
一、甲○○為向銀行詐辦貸款，先於民國90年9月11日，利用無
    資力之第一審被告賴志國（經原審判處罪刑確定）作為名義
    買受人即所謂人頭，以新臺幣（下同）520萬元之價格，向
    張素珠買入台北縣新莊市○○街59巷22號9樓建物及所坐落
    新莊市○○段77 6地號基地應有部分1萬分之250（下稱本件
    不動產，該不動產於90年10月11日移轉登記為賴志國所有，
    所有權狀則由甲○○保管），而賴志國前於89年間積欠案外
    人簡阿瑞及甲○○借款債務85萬元未還，於90年10月8日，
    以本件不動產作為租賃標的，將之以每月15000元租金，自
    90年10月8日起至95年6月7日止，出租予簡阿瑞及甲○○，
    用以抵償上開債務。甲○○覓得賴志國擔任買入本件不動產
    之人頭後，其2人與第一審被告顏裕益（經原審判處罪刑確
    定）均無全額清償貸款真意，竟共同意圖為自己不法所有，
    基於詐欺取財犯意聯絡，由甲○○指示賴志國出面，於90年
    10月9日，利用本件不動產向中國信託商業銀行股份有限公
    司中和分行（下稱中信銀行中和分行）申辦貸款420萬元，
    顏裕益則擔任賴志國之連帶借款（保證）人，至中信銀行板
    橋分行辦理對保手續，再由賴志國、顏裕益隱匿本件不動產
    有上述租賃關係存在及其等無全額清償貸款意願之事實，以
    本件不動產設定抵押權作為借款擔保，共同出具載明「抵押
    擔保品無租賃切結：供押擔保品提供及辦妥設定抵押權之時
    ，確無任何租賃、使用借貸關係之存在，及他項權利之設定
    亦無被第三人占有等情事，非經貴行同意，決不將該擔保品
    設定他項權利或出租、出借第三人，亦決不將其全部或一部
    拆除改建增建，或為其他足以減少該擔保品價值之一切行為
    ，如有不實，致貴行受有損害，願負一切賠償責任及詐欺刑
    責」等語之同意書，以此詐術致中信銀行中和分行承辦放款
    之人員徐顥芳及主管均信以為真，陷於錯誤，因而同意並接
    續核撥貸款200萬元及190萬元予賴志國（其中3,725,601元
    ，依賴志國指示，於90年10月12日直接撥入張素珠之板信商
    業銀行板橋分行帳戶），而賴志國從甲○○處收取3000元報
    酬後，賴志國及顏裕益僅自90年11月起至91年9月間止，先
    後繳付中信銀行中和分行計12期之小額分期款項共153,865
    元，藉以掩飾詐欺犯行，其餘款項3,746,135元則未清償，
    中信銀行中和分行遂於92年7月30日實行抵押權，聲請臺灣
    板橋地方法院民事執行處查封本件不動產。其間，因簡阿瑞
    具狀主張本件不動產有租賃關係存在，中信銀行中和分行始
    知受騙。嗣於93年10月5日，本件不動產以拍定後不點交方
    式拍賣予第3人林榮潭確定，中信銀行中和分行參與分配僅
    獲償3,462,612元，尚有本金及利息共計1,148,112元未受清
    償。
二、賴志國於90年10月11日取得本件不動產所有權，並向中信銀
    行中和分行辦妥上開貸款後，因其僅一時充當購屋及貸款人
    頭，根本無資力且無意願依約按期繳付分期款項，明知其與
    甲○○間並無買賣本件不動產之真意，竟與甲○○基於共同
    使公務員登載不實事項之犯意聯絡，於91年1月31日，以通
    謀虛偽意思表示方式與甲○○虛偽簽立本件不動產所有權買
    賣移轉契約書，並由甲○○委託不知上情之代書王文雪持向
    台北縣新莊地政事務所申請將本件不動產所有權移轉登記至
    甲○○名下，而使無實質審查權之台北縣新莊地政事務所承
    辦人員，將賴志國、甲○○虛偽買賣本件不動產及據以移轉
    所有權登記之不實事項，登載於職務上所掌之土地及建物登
    記簿系統之公文書上，足以生損害於地政機關對於不動產登
    記管理之正確性。
三、案經被害人中國信託商業銀行股份有限公司訴由臺灣板橋地
    方法院檢察署檢察官及該署檢察官自動檢舉偵查起訴。
    理  由
一、按刑事訴訟法第159條第1項雖規定，被告以外之人於審判外
    之言詞或書面陳述，除法律有規定外，不得作為證據。惟依
    同法第159條之5第1項、第2項規定，經當事人於審判程序同
    意作為證據，法院審酌該言詞陳述或書面陳述作成時之情況
    ，認為適當者，亦得為證據。當事人或辯護人於法院調查證
    據時，知有第159條第1項不得為證據之情形，而未於言詞辯
    論終結前聲明異議者，視為有前項之同意。經查：檢察官及
    上訴人即被告甲○○與其辯護人對本院判決所引之被告以外
    之人於審判外所為之言詞及書面陳述等證據，均未爭執證據
    能力，本院審酌各該證據作成時之情況，亦無非法取證及證
    明力明顯偏低之情形，依前述規定，認得為證據使用，先予
    敘明。
二、上開犯罪事實業據被告甲○○於本院審理時坦承不諱，核與
    證人徐灝芳、共犯顏裕益於原審具結證述本件貸款經過（見
    原審卷一第59頁至第67頁；原審卷二第61頁至63頁），及共
    犯賴志國於95年12月8日、96年2月2日偵查中接受檢察事務
    官詢問所證情節相符（見95年度偵緝字第3061號偵查卷第40
    頁、第176頁詢問筆錄，復有告訴人所提出本件不動產90年9
    月11日買賣契約書影本、他項權利證明書影本、200萬元借
    據影本、190萬元借據影本、抵押權設定契約書影本、同意
    書影本、歷史交易查詢報表暨台北縣新莊地政事務所96年1
    月12日函覆原審之本件不動產登記謄本、96年1月16日函覆
    原審之本件不動產歷次異動索引及相關申請文件影本及本院
    依職權調取臺灣板橋地方法院民事執行處92年度執字第1776
    3號案卷在案可稽，本件事證明確，被告犯行堪以認定，應
    依法論科。
三、被告行為後，刑法於94年2月2日經修正公布，並於95年7月1
    日起施行。修正後刑法第2條第1項規定：「行為後法律有變
    更者，適用行為時之法律。但行為後之法律有利於行為人者
    ，適用最有利於行為人之法律。」此係規範行為後法律變更
    所生新舊法律比較適用之準據法，於修正刑法施行後，應適
    用修正後刑法第2條第1項規定之「從舊從輕」之原則為比較
    。又比較時應就罪刑有關之共犯、牽連犯、連續犯、結合犯
    ，以及累犯加重、自首減輕暨其他法定加減原因（如身分加
    減）與加減例等一切情形，綜其全部罪刑之結果而為比較（
    參照最高法院95年度第8次刑庭會議決議），爰說明如下：
（一）本件被告行為時之修正前刑法第33條第5款規定：「主刑
      之種類如左：五、罰金：1元以上。」罰金最低額換算為
      新臺幣後，為新臺幣3元，再依廢止前罰金罰鍰提高標準
      條例第1條前段規定，提高為新臺幣30元。修正後同條款
      規定：「主刑之種類如下：五、罰金：新臺幣1千元以上
      ，以百元計算之。」比較修正前後刑法對於科處罰金刑之
      最低刑度規定，自以修正前規定較有利於被告。
（二）又刑法第28條關於共同正犯之規定，舊法之「實施」修正
      為「實行」，原「實施」一語，涵蓋陰謀、預備、著手及
      實行之概念在內，其範圍較廣；而「實行」則著重於直接
      從事構成犯罪事實之行為，其範圍較狹，二者之意義及範
      圍有所不同，因本件被告已共同實行犯罪，無論依修正前
      或修正後之規定，均成立共同正犯，修正後規定對被告並
      無較有利之情形。
（三）修正前刑法第51條第5款規定：「宣告多數有期徒刑者，
      於各刑中之最長期以上，各刑合併之刑期以下，定其刑期
      。但不得逾20年。」修正後刑法第51條第5款則規定：「
      宣告多數有期徒刑者，於各刑中之最長期以上，各刑合併
      之刑期以下，定其刑期。但不得逾30年。」比較結果，適
      用被告行為時之修正前刑法第51條第5款規定，較有利於
      被告。
（四）綜上說明，本件經整體綜合比較結果，應依被告行為時之
      修正前刑法予以論處。
四、核被告所為，係犯刑法第339條第1項之詐欺取財罪及同法第
    214條之使公務員登載不實罪。被告以通謀虛偽意思表示所
    作成之買賣移轉契約書，委託不知情之代書王文雪向台北縣
    新莊地政事務所申請將本件不動產所有權移轉登記至被告名
    下，為間接正犯（此部分原審漏未說明，應予補正）。被告
    就所犯詐欺取財罪，與賴志國、顏裕益有犯意聯絡及行為分
    擔實行；被告就所犯使公務員登載不實罪，與賴志國之間，
    亦有犯意聯絡及行為分擔實行，均為共同正犯。被告就所犯
    上開2罪，犯意各別，行為互殊，應分論併罰。原審據上事
    實認定與論罪法律適用結果，審酌被告犯罪動機、目的、手
    段、對告訴人財產法益及台北縣新莊地政事務所地政管理正
    確性所生損害程度，兼衡被告犯後態度等一切情狀，就被告
    所犯共同詐欺取財罪部分，量處有期徒刑1年6月，就被告所
    犯共同使公務員登載不實罪部分，量處有期徒刑10月，並以
    被告犯罪時間均係在96年4月24日之前，依中華民國九十六
    年罪犯減刑條例第2條第1項第3款之規定，均減其宣告刑至2
    分之1，再定應執行有期徒刑1年，經核原審之認事用法並無
    違誤，量刑亦已詳斟刑法第57條各款事由，堪稱妥適，被告
    提起上訴，求為撤銷改判無罪，為無理由，應予駁回。
四、本院另查被告前未曾受有期徒刑以上刑之宣告，有被告前案
    紀錄表可稽，被告於本院審判中坦承犯行，並與告訴人達成
    和解，以分期方式賠償告訴人損失60萬元，自98年12月起，
    按月於每月10日給付1萬元至清償完畢為止，如一期不給付
    ，視為全部到期，並自遲延之翌日起加計以週年利率百分之
    6.2計算之遲延利息，有本院98年度附民字第301號和解筆錄
    在卷可憑。本院認被告經此教訓後，應知警惕，而無再犯之
    虞，對其所宣告之刑，以暫不執行為適當，爰依刑法第74條
    第1項第1款規定，諭知緩刑5年，並依同條第2項第3款規定
    ，命被告依上述和解條件，賠償告訴人60萬元，自98年12月
    起至103年11月止，按月於每月10日給付1萬元，如一期不給
    付，視為全部到期，並自遲延之翌日起加計以週年利率百分
    之6.2計算之遲延利息，用啟自新。
據上論斷，應依刑事訴訟法第368條、刑法第74條第1項、第2項
第3款，判決如主文。
本案經檢察官繆卓然到庭執行職務。
中    華    民    國    98    年    11    月    25    日
            刑事第十三庭  審判長法  官   陳恆寬
                                法  官   崔玲琦
                                法  官   遲中慧
以上正本證明與原本無異。
不得上訴。
                                書記官   黃家麟
中    華    民    國    98    年    11    月    27    日
附錄：本案論罪科刑法條全文
刑法第339條
意圖為自己或第三人不法之所有，以詐術使人將本人或第三人之
物交付者，處5年以下有期徒刑、拘役或科或併科1千元以下罰金
。
以前項方法得財產上不法之利益或使第三人得之者，亦同。
前二項之未遂犯罰之。
刑法第214條
明知為不實之事項，而使公務員登載於職務上所掌之公文書，足
以生損害於公眾或他人者，處3年以下有期徒刑、拘役或5百元以
下罰金。


司法院資訊處製作；財團法人民間司法改革基金會備份。
